【裁判字號】    98,台非,9
【裁判日期】    980205
【裁判案由】    違反毒品危害防制條例
【裁判全文】
最高法院刑事判決                  九十八年度台非字第九號
上  訴  人  最高法院檢察署檢察總長
被      告  甲○○
上列上訴人因被告違反毒品危害防制條例案件，對於台灣屏東地
方法院中華民國九十七年四月八日第一審確定判決（九十七年度
易更字第一號，起訴案號，灣屏東地方法院檢察署九十六年度毒
偵字第八二一號，追加起訴案號：九十六年度毒偵字第五四八號
），認為違背法令，提起非常上訴，本院判決如下：
    主  文
上訴駁回。
    理  由
非常上訴理由稱：「按判決不適用法則或適用不當者，為違背法
令，刑事訴訟法第三百七十八條定有明文。復按毒品危害防制條
例於民國九十二年七月九日修正公布，自九十三年一月九日施行
，其中第二十條、第二十三條將施用毒品之刑事處遇程序，區分
為『初犯』及『五年內再犯』、『五年後再犯』。依其立法理由
之說明：『初犯』，經觀察、勒戒或強制戒治後，應為不起訴處
分或不付審理之裁定；經觀察、勒戒或強制戒治執行完畢釋放後
，『五年內再犯』者，因其再犯率甚高，原實施之觀察、勒戒及
強制戒治既已無法收其實效，爰依法追訴或裁定交付審理。至於
經觀察、勒戒或強制戒治執行完畢釋放後，『五年後再犯』者，
前所實施之觀察、勒戒或強制戒治已足以遮斷其施用毒品之毒癮
，為期自新及協助其斷除毒癮，仍適用『初犯』規定，先經觀察
、勒戒或強制戒治之程序。從而依修正後之規定，僅限於『初犯
』及『五年後再犯』二種情形，始應先經觀察、勒戒或強制戒治
程序。倘被告於五年內已再犯，經依法追訴處罰，縱其第三次（
或第三次以上）再度施用毒品之時間，在初犯經觀察、勒戒或強
制戒治執行完畢釋放五年以後，已不合於『五年後再犯』之規定
，且因已於『五年內再犯』，顯見其再犯率甚高，原實施觀察、
勒戒或強制戒治，已無法收其實效，即應依該條例第十條處罰（
最高法院九十七年第五次刑事庭會議決議參照）。本件被告甲○
○前因施用毒品案件，經台灣屏東地方法院裁定送觀察、勒戒後
，認無繼續施用毒品之傾向，於八十八年二月五日觀察勒戒執行
完畢釋放，並經台灣屏東地方法院檢察署以八十八年度毒偵字第
六六六號為不起訴處分確定，又於五年內之八十八年二月及十月
間，因施用毒品案件，經台灣屏東地方法院潮洲簡易庭以八十九
年度潮簡字第四九一號判決，判處應執行有期徒刑七月確定，於
九十三年二月二十九日執行完畢，有台灣高等法院被告前案紀錄
表可按。被告既曾於『五年內再犯』，且經法院判處罪刑確定，
而依本案之公訴事實，被告復分別於九十五年七月二十日、九十
六年三月十三日施用第二級毒品安非他命為警查獲，即非屬該條
例第二十條第三項所定「五年後再犯」之情形，檢察官逕行起訴
，要無不合。原確定判決認檢察官之起訴（含追加起訴）程序違
背法律規定而諭知不受理之判決，即有判決適用法則不當之違背
法令。案經確定，爰依刑事訴訟法第四百四十一條、第四百四十
三條提起非常上訴，以資糾正」等語。
本院按非常上訴之提起，以發見確定判決之審判係違背法令者為
限，所謂審判違背法令，係指審判程序或其判決之援用法令，與
當時應適用之法令有所違背而言。本院為第三審兼非常上訴審，
為發揮終審法院統一法令適用之功能，應嚴格貫徹法律審，若確
定判決之內容關於確定事實之援用法令並無不當，僅係所憑終審
法院前後判決所採法令上之見解不同者，尚不能執後判決所持之
見解而指前次判決為違背法令，誠以終審法院判決關於法令適用
上之闡釋，在未經法定程序統一見解前，有時因探討法律之真義
期求適應社會情勢起見，不能一成不變，若以後之所是即指前之
為非，不僅確定判決有隨時動搖之虞，且因強使齊一之結果，反
足以阻遏運用法律之精神，故就統一法令適用之效果而言，自不
能因後判決之見解不同，而使前之判決效力受其影響。毒品危害
防制條例於民國九十二年七月九日修正公布，自九十三年一月九
日施行，則被告於毒品危害防制條例修正前，初犯施用毒品罪，
又於五年內第二次再犯，經依修正前毒品危害防制條例規定，追
訴處罰同時並施以強制戒治，嗣於毒品危害防制條例修正公布施
行後，於第二次強制戒治期滿五年後，第三次再犯施用毒品罪，
被告應否依毒品危害防制條例第十條規定處罰？此一法律問題，
本院曾於九十六年七月二十六日以九十六年度台非字第二０一號
判決認：「九十二年七月九日修正公布，九十三年一月九日起施
行之毒品危害防制條例第二十條、第二十三條規定，係就施用第
一、二級毒品者，所為係『初犯』、『五年內再犯』或『五年後
再犯』，而異其刑事處遇程序，其規定『初犯』施用第一、二級
毒品之被告或少年，經觀察、勒戒或強制戒治後，應為不起訴處
分或不付審理之裁定，亦即以觀察、勒戒或強制戒治之保安處分
代替刑事訴追；經觀察、勒戒或強制戒治執行完畢釋放後五年內
再犯者，則依法追訴或裁定交付審理；至於觀察、勒戒或強制戒
治執行完畢釋放後『五年後再犯』者，亦適用『初犯』以保安處
分代替刑事訴追之程序。其立法理由係以施用第一級或第二級毒
品者，具『病患性犯人』之特質，故對『初犯』者，送觀察、勒
戒，以戒除其身癮，或進一步施以強制戒治，戒除其心癮；經觀
察、勒戒或強制戒治執行完畢釋放後『五年後再犯』者，因前所
實施之觀察、勒戒或強制戒治已收五年之遮斷效果，足以戒除其
毒癮，故仍適用『初犯』以保安處分代替刑事訴追程序。至經觀
察、勒戒或強制戒治執行完畢釋放後『五年內再犯』者，因其再
犯率甚高，原實施之觀察、勒戒及強制戒治既已無法收其實效，
爰依法追訴或裁定交付審理。故施用第一、二級毒品者，除曾經
觀察、勒戒或強制戒治執行完畢後五年內再犯之情形外，均仍得
適用以保安處分代替刑事訴追程序之規定，並不限於初犯施用毒
品者。倘初犯施用毒品罪後，雖於五年內第二次再犯，然因時值
毒品危害防制條例修正之前，且經觀察、勒戒結果，未有繼續施
用傾向，乃依修正前舊法規定，為不起訴處分或不付審理之裁定
；或雖有繼續施用毒品之傾向，乃裁定送強制戒治，並依法訴追
，其強制戒治亦經執行完畢。而嗣於該條例修正公布並施行後，
始第三次（或第三次以上）再犯，且其行為時距第二次再犯，經
觀察、勒戒或強制戒治執行完畢釋放時之間隔已滿五年者，依其
第二次再犯經保安處分執行完畢釋放後五年內未曾再犯之情形以
觀，核與初犯經保安處分執行完畢釋放後『五年內再犯』者，其
再犯率高，原實施之觀察、勒戒及強制戒治已無法收其實效之情
形則迥不相侔，而與『五年後再犯』者，已收五年遮斷效果之情
形相同；本於上開對具治療成效之病患性毒品犯，期能藉由強制
治療之保安處分戒除其身、心癮之立法本旨，自應認與『五年後
再犯』之情形相同，仍適用以保安處分代替刑事訴追之規定。」
本件原確定判決就檢察官之起訴及追加起訴，已依毒品危害防制
條例上開相關規定及本院九十六年度台非字第二０一號判決意旨
而為說明。然本院九十六年度台非字第一一九號判決則認為：「
依其立法理由之說明：『初犯』，經觀察、勒戒或強制戒治後，
應為不起訴處分或不付審理之裁定；經觀察、勒戒或強制戒治執
行完畢釋放後，『五年內再犯』者，因其再犯率甚高，原實施之
觀察、勒戒及強制戒治既已無法收其實效，爰依法追訴或裁定交
付審理。至於經觀察、勒戒或強制戒治執行完畢釋放後，『五年
後再犯』者，前所實施之觀察、勒戒或強制戒治已足以遮斷其施
用毒品之毒癮，為期自新及協助其斷除毒癮，仍適用『初犯』規
定，先經觀察、勒戒或強制戒治之程序。從而依修正後之規定，
僅限於『初犯』及『五年後再犯』二種情形，始應先經觀察、勒
戒或強制戒治程序。倘被告於五年內已再犯，經依法追訴處罰，
縱其第三次（或第三次以上）再度施用毒品之時間，在初犯經觀
察、勒戒或強制戒治執行完畢釋放五年以後，已不合於『五年後
再犯』之規定，且因已於『五年內再犯』，顯見其再犯率甚高，
原實施觀察、勒戒或強制戒治，已無法收其實效，即應依該條例
第十條處罰。」本院乃於九十七年九月九日九十七年度第五次刑
事庭會議決議：「按施用第一、二級毒品為犯罪行為，毒品危害
防制條例第十條定有處罰明文。故施用第一、二級毒品者，依前
揭規定本應科以刑罰。惟基於刑事政策，對合於一定條件之施用
者，則依同條例第二十條、第二十三條之規定，施以觀察、勒戒
及強制戒治之保安處分。又毒品危害防制條例於九十二年七月九
日修正公布，自九十三年一月九日施行，其中第二十條、第二十
三條將施用毒品之刑事處遇程序，區分為『初犯』及『五年內再
犯』、『五年後再犯』。依其立法理由之說明：『初犯』，經觀
察、勒戒或強制戒治後，應為不起訴處分或不付審理之裁定；經
觀察、勒戒或強制戒治執行完畢釋放後，『五年內再犯』者，因
其再犯率甚高，原實施之觀察、勒戒及強制戒治既已無法收其實
效，爰依法追訴或裁定交付審理。至於經觀察、勒戒或強制戒治
執行完畢釋放後，『五年後再犯』者，前所實施之觀察、勒戒或
強制戒治已足以遮斷其施用毒品之毒癮，為期自新及協助其斷除
毒癮，仍適用『初犯』規定，先經觀察、勒戒或強制戒治之程序
。從而依修正後之規定，僅限於『初犯』及『五年後再犯』二種
情形，始應先經觀察、勒戒或強制戒治程序。倘被告於五年內已
再犯，經依法追訴處罰，縱其第三次（或第三次以上）再度施用
毒品之時間，在初犯經觀察、勒戒或強制戒治執行完畢釋放五年
以後，已不合於『五年後再犯』之規定，且因已於『五年內再犯
』，顯見其再犯率甚高，原實施觀察、勒戒或強制戒治，已無法
收其實效，即應依該條例第十條處罰。至於第三次（或第三次以
上）施用毒品之時間，是否宜有期間限制？以多久為適宜？則分
屬刑事政策、專門醫學之範圍，非審判機關所能決定，有待循立
法途徑解決。」本件原確定判決就上開法律問題，業已依本院九
十六年度台非字第二０一號判決意旨之見解而為論敘，此要屬本
院九十七年度第五次刑事庭會議決議之前，對於毒品危害防制條
例規定「五年內再犯」之解釋適用，所為個案之法律見解問題，
關於確定事實所援用法令並無不當，僅係終審法院前後判決所採
法令上之見解不同，尚不能執後判決所持之見解而指該確定判決
為違背法令。非常上訴意旨執本院作成在後之上開決議，指摘原
確定判決違背法令，自與提起非常上訴必須以確定判決顯然違背
法令之前提要件迥不相侔。是本件非常上訴為無理由，應予駁回
。
據上論結，應依刑事訴訟法第四百四十六條，判決如主文。
中    華    民    國  九十八  年    二    月    五    日
                      最高法院刑事第四庭
                          審判長法官  張  淳  淙
                                法官  劉  介  民
                                法官  張  春  福
                                法官  蔡  彩  貞
                                法官  林  俊  益
      本件正本證明與原本無異
                                      書  記  官
中    華    民    國  九十八  年    二    月    十    日
                                                      v


司法院資訊處製作；財團法人民間司法改革基金會備份。
